【裁判字號】    92,上更(一),273
【裁判日期】    921118
【裁判案由】    偽造有價證券等
【裁判全文】
臺灣高等法院高雄分院刑事判決                九十二年度上更(一)字第二七三號
    上  訴  人  台灣屏東地方法院檢察署檢察官
    被      告  陳庚○○
右上訴人因被告偽造有價證券等案件，不服臺灣屏東地方法院八十九年度訴字第四四
五號中華民國八十九年十一月二十七日第一審判決（起訴案號：臺灣屏東地方法院檢
察署八十九年度偵字第四０五三號），提起上訴，經判決後，由最高法院發回更審，
本院判決如左：
      主  文
原判決撤銷。
陳庚○○連續意圖供行使之用，而偽造有價證券，處有期徒刑貳年，緩刑伍年。
偽造之發票人「莊金華」名義，發票日民國八十八年四月二十日，未載到期日，面額
新台幣貳萬元本票拾伍張及印章壹顆，偽造之發票人「王坤恩」名義，發票日民國八
十八年五月二十日，未載到期日，面額新台幣貳萬元本票拾伍張及印章壹顆，偽造之
發票人「洪美」名義，發票日民國八十八年六月二十日，面額新台幣貳萬元本票陸
張及印章壹顆，均沒收。
      事  實
一、陳庚○○於民國（下同）八十八年一月二十日召集每會金額新臺幣（下同）二萬
    元之民間互助會一會，自任會首，邀集戊○○、乙○○、己○○、甲○○、丁○○、莊金華、洪美、王坤恩、蘇玉匙等會員（含會首）共二十一人，採內標制
    ，並於每月二十日中午十二時三十分在其屏東縣潮州鎮○○路五巷五弄十九號住
    處開標，以投標單利息較高者得標，陳庚○○竟意圖為自己不法之所有，基於偽
    造文書，偽造有價證券及詐欺之犯意，竟於同年四月二十日，在標單上偽簽蘇玉
    匙之署押，並寫標息四千三百元，偽造蘇玉匙名義之標單後持以向參加投標會員
    稱係蘇玉匙得標，且稱係莊金華借蘇玉匙之會標得，又意圖供行使之用，在本票
    上發票欄處簽寫「莊金華」之簽名，並持其先於不詳時間、地點委託不知情之刻
    印店人員偽造「莊金華」之印章乙顆，加蓋其上，且填載發票日為八十八年四月
    二十日，票面金額為二萬元之本票十五張，持交活會會員，並向活會會員詐取會
    款，計二十五萬一千二百元（已開標三次即死會三會，扣除蘇玉匙本人，尚有十
    六會活會，本票則莊金華部分未簽給，故為十五張），同年五月二十日，又以同
    一手法，假冒王坤恩名義，偽造王坤恩標單，標息為四千六百元，持向參加投標
    人員行使得標，並偽造王坤恩名義本票十五張（發票日八十八年五月二十日，面
    額二萬元）持交活會會員，並詐詐取會款二十三萬一千元，同年六月二十日復以
    同一手法，偽造「洪美」名義之標單，標息四千七百元，持向參加投標人員行
    使得標，再偽造洪美名義之本票六張（發票日為八十八年六月二十日，面額二
    萬元）持交活會會員，並詐取會款二十一萬四千二百元（其中一半給予不知情之
    蘇玉桂、由蘇玉桂簽發本票交付），而偽造王坤恩及洪美名義本票之方法均如
    前先於簽發前之不詳時地委託不知情刻印業者偽刻印章，而加蓋於發票人處，並
    偽簽其等姓名署押。均致生損害於莊金華、王坤恩、洪美、蘇玉匙及其他活會
    會員。
二、案經戊○○、乙○○、己○○、甲○○、丁○○訴請臺灣屏東地方法院檢察署檢
    察官偵查起訴。
      理  由
一、右揭事實，業據被告陳庚○○於原審八十九年十月二十三日審理中供承不諱，復
    經告訴人等指訴丙確，證人莊金華證稱：「我參加一會已得標，並簽發本票予庚○○，並未向蘇玉匙借會來標，我在八十八年八月間得標時，會員說我已在同年
    四月間得標，為何還標會，我去找庚○○，庚○○要我向其他會員說四月份的會
    係我向蘇玉匙借會來標，但我並未曾向蘇玉匙借會來標，八十八年四月廿日我名
    義之本票，並非我所簽發。」等語，證人王坤恩證稱：「我參加一會尚未得標，
    庚○○亦未曾向我借會來標，告訴人等於八十九年七月中旬拿我名義之本票給我
    看後，才知被偽簽本票」等語。證人洪美證稱：「我參加一會並未得標，庚○○亦未曾向我借會來標，我名義之本票並非我所簽」等語，由以上證人所證核與
    被告於原審供承犯罪之情節相符，並有被告偽造之「莊金華」、「王坤恩」、「
    洪美」之本票影本在卷可資佐證；雖被告於偵查及本院調查中辯稱：「蘇玉匙
    的會是蘇玉匙將會讓給我，而王坤恩則曾同意將會借給我標取，並授權我刻印章
    及簽發本票，莊金華及洪美的印章則是其等先前留在我處的，並非我偽刻的」
    云云，惟查被告冒標蘇玉匙之互助會，向他人佯稱係莊金華借標的等情，業據證
    人莊金華在原審到庭證述丙確，已如前述，被告如非向人佯稱係莊金華借標蘇玉
    匙之會，何以偽造「莊金華」之本票交予活會會員？而證人王坤恩否認同意被告
    借標，代刻印章及授權簽發本票，亦如前述，證人莊金華、洪美則否認有留置
    印章在被告處，是被告所辯，自非可採；至被告於本院前審所提蘇玉匙出具之授
    權書一紙，以證丙其會自願給會首標云云，與被告所辯蘇玉匙將會讓予之說已有
    未合，況證人蘇玉匙於本院審理時，就該授權書為何未書寫日期及如何交付被告
    之方式，與被告所供顯不相符（見本院九十二年十一月四日審判筆錄），是該授
    權書顯係事後所出具，自難為被告有利之認定，綜上所述，本件事證丙確，被告
    之犯行堪以認定。至被告偽造之本票數目及詐取會款，應如事實欄所載，被告九
    十年三月二十八日以前所述與事實不符，並不可採，併予敘丙。
二、按在紙上或物品上之文字、符號，依習慣或特約，足以為表示其用意之證丙者，
    以文書論，刑法第二百二十條第一項定有丙文。被告冒用蘇玉匙、王坤恩、洪
    美之名義，偽造利息標單，在標單上記載其姓名及利息，係用以表示各願付該利
    息，而以該利息得標之意，自屬偽造刑法第二百二十條第一項以文書論之私文書
    ；又其冒用蘇玉匙、王坤恩、洪美名義，偽造利息標單，詐標會款，自足損害
    於蘇玉匙、王坤恩、洪美等人。核被告意圖為自己不法之所有，冒用蘇玉匙、
    王坤恩、洪美三人名義，偽造利息標單，持以冒標會款，得標後向活會會員詐
    取會款，足以生損害於被冒名之人及各該活會會員行為，係犯刑法第二百十六條
    、第二百十條、第二百二十條第一項之行使偽造準私文書罪及刑法第三百三十九
    條第一項之詐欺取財罪。其偽造署押為偽造私文書之一部分，而偽造私文書之低
    度行為，已為行使偽造私文書之高度行使行為所吸收，僅論以行使偽造私文書罪
    。被告偽造莊金華（其冒用蘇玉匙標得會款後，對其他會員宣稱係莊金華向蘇玉
    匙借標，並偽造莊金華名義本票）、王坤恩、洪美名義本票之行為，係犯刑法
    第二百零一條第一項之偽造有價證券罪。其囑不知情之刻印師偽刻被害人莊金華
    、王坤恩、洪美印章，為間接正犯，而後將上開印章加蓋於其偽造之本票上，
    其偽造印章、偽造印文、署押，均為偽造有價證券之階段行為，不另論偽造印章
    及印文、署押罪；又被告偽造有價證券後復持以行使，其行使之低度行為已為高
    度之偽造有價證券所吸收，僅論以偽造有價證券罪。再被告各次冒標會款，均係
    以一行為，向活會會員詐欺會款，屬一行為觸犯數個詐欺取財罪名，應依想像競
    合犯規定，從一重之詐欺取財罪處斷。被告於各次冒標會款後，先後同時偽造被
    害人莊金華本票、王坤恩本票、洪美本票各多張，屬接續犯。又被告前後多次
    之行使偽造私文書、詐欺取財、偽造有價證券犯行，時間緊接，方法相同，所犯
    又各係犯罪構成要件同一之罪，顯係各基於概括犯意反覆為之，為連續犯，依刑
    法第五十六條規定各一罪論，並加重其刑。被告上開所犯行使偽造之準私文書、
    偽造有價證券及詐欺取財等三罪，有方法結果之牽連關係，依刑法第五十五條規
    定應從一重之偽造有價證券罪處斷。公訴人雖未就被告行使偽造準私文書部分犯
    行起訴，惟該部分與己起訴之詐欺、偽造有價證券罪等有牽連犯之裁判上一罪關
    係，為起訴效力所及，本院自得併予審理，附此敘丙。
三、原審予以論罪科刑，固非無見，惟查：（一）偽造有價證券罪，以「意圖供行使
    之用」為其成立要件，原判決事實欄內未認定被告偽造有價證券是否供行使之用
    ，而被告就偽造印章部分，係利用不知情之第三人所為之間接正犯，原判決事實
    欄內亦漏未認定，均有未合。（二）原判決認定被告詐取之會款與事實亦不相符
    ；公訴人循告訴人之請求以原審量刑過輕提起上訴，非全無理由，且原判決尚有
    上開可議之處，自屬無可維持，應由本院將原判決予以撤銷改判；審酌被告冒標
    會款之金額僅數十萬元，情節非重，而其簽本票之原意僅在於擔保該互助會債務
    之履行，或為收取會款之憑證而己，尚難謂對市場交易或社會經濟秩序有重大危
    害，情輕法重，資堪憫恕，及犯後坦承大部分犯行，並與多位受害會員及告訴人
    等（不包括戊○○）均達成民事和解，犯後態度良好等一切情狀，故依刑法第五
    十九條酌減其刑，量處有期徒刑二年。又被告前未曾受有期徒刑以上刑之宣告，
    有臺灣高等法院被告全國前案紀錄表一份附卷可稽，其受此次審理程序及科刑判
    決之教訓後當知警惕而無再犯之虞，且其犯罪後已與告訴人乙○○、己○○、甲○○、丁○○及其餘會員達成民事和解，正按月分期清償會款，有調解書及收據
    等在卷可佐，本院認被告所受有期徒刑之宣告，以暫不執行為適當，併宣告被告
    緩刑五年，以啟自新；被告所偽造之莊金華本票十五張、王坤恩本票十五張、洪
    美本票六張及偽造之上開三人印章各一顆均依法宣告沒收。至被告偽造之標單
    及其上之署押於開標後依民間互助會之習慣即當場作廢撕毀而不存在，自無從予
    以宣告沒收。
據上論斷，應依刑事訴訟法第三百六十九條第一項前段、第三百六十四條、第二百九
十九條第一項前段，刑法第第五十六條、第二百零一條第一項、第二百十六條、第二
百十條、第三百三十九條第一項、第五十五條、第五十九條、第七十四條第一款、第
二百零五條、第二百十九條，罰金罰鍰提高標準條例第一條前段，判決如主文。
本案經檢察官邱榮藏到庭執行職務。
中    華    民    國      九十二      年      十一      月     十八   日
                              臺灣高等法院高雄分院刑事第七庭
                                  審判長法官  李春昌
                                        法官  莊飛宗
                                        法官  黃憲文
右正本證丙與原本無異。
如不服本判決應於收受本判決後十日內向本院提出上訴書狀，其未述上訴理由者，
並得於提起上訴後十日內向本院補提理由書狀（均須按他造當事人之人數附繕本)「
切勿逕送上級法院」。
                                      書記官  黃英彥
中    華    民    國      九十二      年      十一      月     十八   日
附錄：本判決論罪科刑法條：
刑法第二百零一條第一項
意圖供行使之用，而偽造、變造公債票、公司股票或其他有價證券者，處三年以上十
年以下有期徒刑，得併科三千元以下罰金。


司法院資訊處製作；財團法人民間司法改革基金會備份。
